臺灣高等法院高雄分院民事判決
111年度上易字第190號
上  訴  人  財團法人台灣鎮海基督教會

法定代理人  潘秀利  
訴訟代理人  李慶榮律師
            劉建畿律師
            林宜儒律師
被上訴人    林秀貞  
訴訟代理人  蔡將葳律師
上列當事人間請求返還消費寄託物事件，上訴人對於民國111年2
月18日臺灣屏東地方法院110年度訴字第306號第一審判決提起上
訴，本院於111年10月26日言詞辯論終結，判決如下：
    主  文
原判決關於駁回上訴人後開第二項之訴部分，及訴訟費用之裁判
均廢棄。
被上訴人應給付上訴人新臺幣捌拾壹萬捌仟零柒拾肆元，及自民
國一一０年六月四日起至清償日止，按週年利率百分之五計算之
利息。
其餘上訴駁回。
第一、二審訴訟費用由被上訴人負擔百分之八十，餘由上訴人負
擔。
    事實及理由
一、上訴人主張：伊於民國105年3月3日設立登記取得宗教法人
    資格之前為「黎明教會」（下稱系爭黎明教會，址設屏東縣
    ○○鄉○○村○○路000號），系爭黎明教會現為伊所屬分支機構
    之「黎明分事務所」。被上訴人於103年至104年間，擔任系
    爭黎明教會之長老及財務會計，掌管系爭黎明教會金錢收支
    簿之製作及金錢保管事宜，而保管系爭黎明教會103年度結
    存金新臺幣（下同）1,031,524元（下稱系爭結存金），並
    將之寄存在被上訴人之銀行帳戶，迄今仍未返還。兩造間就
    系爭結存金為消費寄託關係，經以系爭結存金扣除系爭黎明
    教會坐落土地104至109年度之地價稅金701元（即後述系爭
    統計表編號11、17、22、26、32所示款項）後，被上訴人尚
    有1,030,823元未返還，爰依民法第602條第1項準用同法第4
    78條規定，請求被上訴人返還，並聲明：被上訴人應給付上
    訴人1,030,823元，及自110年6月4日起至清償日止按週年利
    率5%計算之利息。
二、被上訴人則以：系爭黎明教會之部分會員於104、105年間，
    因對於應由牧師或會員主導之理念不同而遭惡意排擠，遂離
    開系爭黎明教會，並另行成立「洛陽教會」，同意將系爭結
    存金使用於「洛陽教會」相關費用上，「洛陽教會」嗣後併
    入、更名為「台灣基督長老教會黎明教會」。上訴人與系爭
    黎明教會間，在組織上（成員）及財產上不具有同一性，上
    訴人為設立登記後，固增設黎明分事務所，仍無從使系爭黎
    明教會變更為上訴人之分支機構。縱認上訴人得請求返還系
    爭結存金，惟系爭黎明教會於99年間借用被上訴人名義向訴
    外人劉文傑買受土地，買賣價金及代書費共為211,500元（
    下稱系爭購地款）均由被上訴人支付，應自系爭結存金扣除
    ，且系爭黎明教會使用之車牌號碼0000-00號福音車（下稱
    福音車）長期登記在被上訴人夫婦名下，該福音車之保險費
    、牌照稅、燃料費及後續成立洛陽教會之相關開支共計268,
    650元(地價稅701元部分，上訴人已同意扣除並於原審減縮
    請求），亦應以系爭結存金支付（項目、金額詳如原審卷第
    233、235頁統計表所載，下稱系爭統計表），故上訴人得請
    求返還金額僅為550,673元等語，資為抗辯。
三、原審判決上訴人全部敗訴，上訴人提起上訴，其上訴聲明：
    ㈠原判決廢棄；㈡被上訴人應給付上訴人1,030,823元，及自1
    10年6月4日起至清償日止按週年利率5%計算之利息。被上訴
    人答辯聲明：上訴駁回。
四、兩造不爭執事項：
  ㈠被上訴人於103年至104年間，擔任系爭黎明教會（址設屏東
    縣○○鄉○○村○○路000號）之長老及財務會計。系爭黎明教會
    未經登記，無管理人或代表人，由會員大會決定事務。
  ㈡系爭黎明教會之會員潘○○、曾○○、曾○○、劉○○、劉○○、家○○
    、劉○○、包○○、彭○○、劉○、賴○○、麥○○、巴○○及被告等人
    ，因與訴外人即牧師潘秀利之宗教理念不合，自104年1月起
    陸續離去系爭黎明教會，另行在屏東縣○○鄉○○村○○路000號
    一址成立「洛陽教會」，現「洛陽教會」併入、更名為「台
    灣基督長老教會黎明教會」。
  ㈢系爭黎明教會於103年度結存金共1,031,524元，寄存在被上
    訴人銀行帳戶名下保管，被上訴人迄今未將系爭結存金返還
    予系爭黎明教會或上訴人。
　㈣被上訴人有於99年間，以其名義向劉○○買受坐落○○鄉○○○段OO
    O地號土地，訂定如原審卷第237頁所示之不動產買賣契約書
    ，買賣價金及代書費合計為211,500元（原判決誤載為215,0
    00元，見原審卷第287頁共同捐獻同意書）。
  ㈤系爭黎明教會之基地及福音車長期登記於被上訴人夫婦名下
    ，相關地價稅、牌照稅、燃料費及後續成立洛陽教會之相關
    開支，合計為269,351元，已由被上訴人支付。
　㈥上訴人係於105年間經許可設立而登記為法人。
  ㈦被上訴人係於110年6月3日收受起訴狀繕本，如上訴人主張有
    理由，本件遲延利息應自110年6月4日起算。
五、本院之判斷：
　㈠上訴人係於105年間由法定代理人潘秀利及訴外人吳○○○捐助
    財產設立，經高雄市政府民政局於105年3月3日核准設立許
    可，於105年4月25日完成法院設立登記等情，有高雄市政府
    民政局105年3月3日函文、法人登記證書、捐助章程、財產
    清冊、第一屆董事名冊、籌備會議紀錄等在卷可稽（原審卷
    第55至57、115至159、309至321頁）。觀之上訴人捐助章程
    ，係於105年6月5日增訂第5條之1，載明增設9處分事務所，
    其中黎明分事務所位在屏東縣○○鄉○○村○○路000號，且上訴
    人之法人登記書上，亦有列載「黎明分事務所：屏東縣○○鄉
    ○○村○○路000號」（原審卷第309至321、57頁），審以該黎
    明分事務所之地址即為系爭黎明教會所在位址，及系爭黎明
    教會曾於105年12月18討論「黎明教會是否繼續由鎮海所管
    」，有106年和會手冊在卷可佐（本院卷第331、348頁），
    如系爭黎明教會與上訴人無關連、非上訴人之分事務所，何
    以有討論是否仍由上訴人管轄之必要，是上訴人主張系爭黎
    明教會已於105年間成為其分事務所，堪予採信。系爭黎明
    教會既於105年間成為上訴人之黎明分事務所，屬上訴人之
    分支機構，自此即喪失其原先之非法人團體獨立性，其原有
    財產連同債權債務亦均由上訴人承受，應堪認定。
　㈡系爭黎明教會將系爭結存金寄存在被上訴人銀行帳戶名下保
    管，被上訴人迄今未將之返還予系爭黎明教會或上訴人等情
    ，為兩造所不爭執，自堪認屬實，則被上訴人與系爭黎明教
    會間就系爭結存金有消費寄託關係存在，堪予認定。惟系爭
    黎明教會已於105年間成為上訴人之黎明分事務所，其原有
    財產連同債權債務均由上訴人承受之情，業經本院認定如前
    ，則系爭黎明教會就系爭結存金之權利義務關係亦已由上訴
    人承受，上訴人依民法第602條第1項準用同法第478條規定
    ，請求被上訴人返還1,030,823元，即屬有據。被上訴人抗
    辯系爭結存金乃屬於部分離開會員另成立之洛陽教會所有，
    不足採信。
  ㈢至被上訴人抗辯：系爭黎明教會於99年間借用伊名義買受土
    地，由伊代為支付系爭購地款（系爭統計表編號1），另系
    爭黎明教會使用之福音車長期登記在伊夫婦名下，保險費、
    牌照稅、燃料費及後續成立洛陽教會之相關開支共計268,65
    0元（系爭統計表編號2至10、12至16、18至21、23至25、27
    至31、33、34），均應自系爭結存金扣除，且伊與其他於10
    4、105年間離開系爭黎明教會之會員即訴外人潘○○等人均同
    意將餘款550,673元捐獻給台灣基督長老教會黎明教會等語
    ，並提出不動產買賣契約書、強制汽車責任保險費收據、統
    一發票、地價稅繳款書、使用牌照稅繳款書、估價單、汽車
    燃料使用費繳納證明、共同捐獻同意書為憑（原審卷第237
    至287頁）。經查：
　　⒈被上訴人有於99年間以其名義向劉○○買受土地，供系爭黎
      明教會作為基地使用，系爭購地款共211,500元，劉○○收
      受款項日為100年1月6日等情，為兩造所不爭執，並有不
      動產買賣契約書可佐（原審卷第237至247頁），自堪認屬
      實。綜觀系爭黎明教會100年度收支預決算暨101年度預算
      表（本院卷第267、268頁），將支出項目區分為典禮培靈
      會、人事費、事工費、事務費四大項，另有負擔金、對外
      捐獻、備品設備、建築基金、其他支出、預備金項目，然
      與系爭購地款相關之「建築基金」、「其他支出」欄位均
      無此筆費用之登載，且對照95至104年度之收支預決算暨
      次年度預算表（本院卷第175、176、200、201、221、222
      、242、243、267、268、287、288、301、302、322、323
      頁），歷年度之支出決算總額均為20幾萬元，100年度者
      亦同，顯見100年度收支預決算暨101年度預算表上所載支
      出確實不包括系爭購地款。上訴人雖主張其已支付系爭購
      地款云云，惟未提出其他證據以實其說，自無從採信，是
      被上訴人抗辯系爭購地款211,500元係由伊代為支付，伊
      得以此債權與上訴人之本件債權抵銷等語，即屬可採。
　　⒉被上訴人復以伊支出系爭統計表所示保險費、牌照稅、燃
      料費及後續成立洛陽教會之相關開支共計268,650元，主
      張與上訴人之本件債權抵銷部分。上訴人對被上訴人已支
      付該等費用共268,650元一節，未為爭執，惟以被上訴人
      於104年間離開系爭黎明教會時，已將福音車開走，作為
      開拓洛陽教會使用，不應由上訴人負擔洛陽教會之相關費
      用等語置辯。查，被上訴人係於104年間離開系爭黎明教
      會並開走福音車，另供作開拓洛陽教會使用一節，為兩造
      所不爭執，基於使用者付費之原則，上訴人主張自被上訴
      人104年間開走福音車後，福音車之保險費、牌照稅、燃
      料費等，上訴人無支出義務等語，核屬有據。是被上訴人
      抗辯系爭統計表編號3、12至14、19至21、23至25、27至3
      1、33、34所示104年至110年福音車之相關費用應由上訴
      人負擔云云，委無足採。至系爭統計表編號2所示之福音
      車保險費1,249元係103年2月25日發生，斯時福音車仍供
      系爭黎明教會使用，自應由系爭黎明教會負擔此筆費用，
      故被上訴人以此筆債權與上訴人之本件債權抵銷，即屬有
      據。至系爭統計表編號4至10、15、16、18所示費用，均
      屬成立洛陽教會所生之費用，與系爭黎明教會無關，被上
      訴人主張應由上訴人負擔該等費用，洵屬無據。　　　
　　⒊再者，系爭黎明教會未經登記，無管理人或代表人，係由
      會員大會決定事務一節，為兩造所不爭執，堪認屬實；又
      由系爭黎明教會95年至104年度和會手冊內之收支預決算
      及次年度預算表（本院卷第175、176、200、201、221、2
      22、242、243、267、268、287、288、301、302、322、3
      23頁），顯示會眾之各類奉獻金均屬系爭黎明教會之收入
      ，典禮培靈會、人事費、事工費、事務費等為系爭黎明教
      會之支出，可知系爭黎明教會有自有財產及以宗教事工之
      運作為目的。系爭黎明教會雖未經登記，但依其人員組成
      、事務決定方式、有獨立財產為一定目的之運作等情狀，
      應堪認系爭黎明教會屬非法人團體，有獨立之財產，會員
      並無自行處分已屬系爭黎明教會財產之權限，遑論已離開
      系爭黎明教會之會員。是以，被上訴人以有經其他離開系
      爭黎明教會會員之同意而將系爭結存金餘款550,673元捐
      獻給台灣基督長老教會黎明教會，抗辯其有處分系爭結存
      金之權云云，委無足採。
　　⒋基上，被上訴人得為抵銷之款項為系爭購地款211,500元及
      系爭統計表編號2之保險費1,249元，將之與上訴人得請被
      上訴人返還之數額1,030,823元抵銷後，上訴人得請求被
      上訴人給付之數額為818,074元（計算式：1,030,823－211
      ,500－1,249＝818,074）。
六、綜上所述，上訴人依民法第602條第1項準用同法第478條之
    規定，請求被上訴人給付818,074元，及自110年6月4日起（
    不爭執事項㈦）至清償日止按週年利率5%計算之利息，自屬
    正當，應予准許，逾此範圍之請求，為無理由，不應准許。
    原審就上開應予准許部分，為上訴人敗訴之判決，尚有未洽
    ，上訴意旨指摘原判決此部分不當，求予廢棄改判，為有理
    由，爰由本院廢棄改判如主文第二項所示。至於上訴人之請
    求不應准許部分，原審為上訴人敗訴之判決，經核並無不合
    ，上訴意旨指摘原判決此部分不當，求予廢棄改判，為無理
    由，應駁回此部分之上訴。本件事證已臻明確，兩造其餘之
    攻擊或防禦方法及所用之證據，經本院斟酌後，認為均不足
    以影響本判決之結果，爰不逐一論列，附此敘明。
七、據上論結，本件上訴為一部有理由，一部無理由，判決如主
    文。
中　　華　　民　　國　　111 　年　　11　　月　　23　　日
                            民事第六庭   
                                審判長法  官  魏式璧
                                      法  官  賴文姍
                                      法  官  黃悅璇
以上正本證明與原本無異。
本件不得上訴。　　　　　　　　　　　　　　　　　　　
中　　華　　民　　國　　111 　年　　11　　月　　23　　日
                                      書記官  黃楠婷